【裁判字號】    89,勞訴,15
【裁判日期】    900207
【裁判案由】    給付退休金
【裁判全文】
臺灣板橋地方法院民事判決  八十九年度勞訴字第一五號
    原      告  甲○○
    被      告  福城建設股份有限公司
    法定代理人  李振暉
    訴訟代理人  趙宋賢
右當事人間請求給付退休金等事件，本院判決如左：
        主  文
被告應給付原告新台幣貳拾壹萬肆仟佰柒拾伍元及自民國八十八年六月十四日起至
清償日止按年息百分之五計算之利息。
原告其餘之訴駁回。
訴訟費用由被告負擔五分之一，餘由原告負擔。
        事  實
甲、原告方面：
一、聲明：
（一）被告應給付原告新台幣壹佰伍拾貳萬肆仟柒佰捌拾元及自民國八十八年六月十
      四日起至清償日止按年息百分之五計算之利息。
（二）訴訟費用由被告負擔。
二、陳述：
（一）、被告福城建設股份有限公司（以下簡稱福城公司）與幸聯營造廠股份有限公
        司（以下簡稱幸聯公司）乃是母子公司，福城公司董事長李振暉與幸聯公司
        原任董事長何慧君係夫妻，股權為李振暉、何慧君及其親人所有，對內以福
        城機構名義經營、管理，實際負責人均為李振暉。被告未依勞動基準法第二
        條第四款之平均工資計算退休金予原告，即六個月所得工資之平均乘以基數
        （原告於八十八年一月由幸聯調至福城）。
（二）、被告在原告退休前六個月，將原告原任幸聯公司施工部襄理調任福城公司工
        務部一等專員，並將職務加給調降三千元，依公司職務加給支給標準，襄理
        職務加給為一二萬千元二至萬元，一等專員職務加給為七千元至二萬元，一
        等專員職務加給包含由初升任三職等人員至由襄理調任一等專員人員均適用
        之。被告如果不是為了減少退休金給付，是真正基於企業經營所必須，就不
        應該對薪資有所減少，且調職降薪並未與原告協商，全是被告命令，原告亦
        無奈，如不從只有離職，被告對即將退休之人員作此動作，顯然有意規避事
        業單位適用勞基法實施日期及減少退休金之給付，此舉違背勞基法調職之五
        大原則，亦違反內政部七十四年九月五日臺內勞字第三二八四三三號解釋令
        。
（三）、原告年資之計算：勞基法第八十四條之二規定，勞工工作年資自受僱之日起
        算，勞基法第二十條規定，事業單位改組或轉讓時，除新舊雇主商定留用之
        勞工外，其餘勞工應依第十六條規定期間預告終止契約，並應依第十七條規
        定發給勞工資遣費。其餘留用勞工之工作年資，應由新雇主繼續予以承認。
        原告自六十七年十二月十七日起，受雇於被告，起始雇主為當時幸福關係企
        業集團三位合夥人，即幸福關係企業集團董事長陳兩傳、集團總經理李萬、
        集團經理陳田明三人，其中陳田明於七十六年間退出，李萬於八十一年將集
        團總經理權責交予其子李振暉，當初雇主未將原告加入勞保，遲於六十九年
        五月一日始以幸福關係企業內之幸泰建設有限公司加入勞保，此後原告之勞
        保不斷於「幸泰->幸屋->幸住->福城->福昇->幸城->幸聯-福城」等多家關
        係企業間調動，上述關係企業等公司所在地同設於台北縣三重市○○路○段
        一六三巷十二號一至四樓，關係企業旗下各公司負責人除合夥股東三人為實
        際負責人外，其餘皆以親戚、員工掛名負責人。幸福關係企業隨著早期設立
        之「幸榮、幸泰、幸屋、幸住」等關係企業陸續的解散，剩下「幸聯、福城
        」。而較晚期設立之「幸城、幸助、福昇、福文」等幸福關係企業，其中「
        幸助、福昇」亦已解散，如今尚在營業之幸福關係企業有「幸聯、福城、幸
        城、福文」四家，關係企業名稱已由原幸福關係企業更換名稱為福城機構。
        福城機構負責人與原幸福關係企業相同，為陳兩傳、李振暉。關係企業雖然
        前後設立有十多家，但員工均合併統籌管理，實質為同一家公司，僅勞保投
        保單位不同。至八十八年五月十四日退休，其間雖因勞保投保單位有變動，
        此係被告基於其它因素，自行任意變動，但受雇之雇主及所從事之房屋建築
        工程施工作業工作類別均未變動。依被告公司人事管理規則第五十二條，本
        公司員工與各關係企業員工得互為遷調，其服務年資合併計算，被告公司員
        工名冊記載原告之到職日為六十七年十二月十七日，原告勞工退休金給付通
        知書之工作年資為二十年半，原告之服務證明書可證明原告年資，因此原告
        年資應可肯定。被告雖承認原告年資，但退休金並未依法計算，按被告公司
        人事管理規則第六十八條規定，計算恤養及資遣費之給付時，所稱月薪資於
        適用勞基法前之年資期間按退職時之固定薪百分之七十五，適法後之年資期
        間，按勞基法第十七條及第五十五條規定以平均工資計。被告以固定薪打七
        五折計算退休金部分，已是被告公司人事規則第六十八條規定適用勞基法以
        前之給付標準，怎可說是對原告之恩給？
（四）、查幸聯營造廠設立於六十七年六月二十七日，勞基法公布實施日期為七十三
        年八月一日，原告於八十八年一月調至福城公司，建設公司最遲於八十七年
        適用勞基法，因此原告於七十三年八月一日以後之年資、計算退休金應適用
        勞基法，依勞基法第三條規定，屬於營造業應適用勞基法，依公司章則及實
        際從事之經濟活動認定。原告自六十七年十二月十七日起至八十八年五月十
        四日退休止，皆受雇於被告，二十餘年來實際從事房屋建築工程施工作業，
        本件原告服務之事業單位屬營造業，自七十三年八月一日起適用勞基法，不
        因被告之違法行為而使原告之權益受影響，故訴請判決聲明金額如附表一，
        及自民國八十八年六月十四日起至清償日止按年息百分之五計算之利息。
三、證據：提出勞工退休給付通知書、調職前後月薪資單、扣繳憑單、職務加給標準
    表、公司登記事項卡、戶籍謄本、營利事業登記證、福城機構組織系統表、幸聯
    公司組織系統表、工程估驗請款單、材料估驗請款單、服務證明書、公司人事管
    理規則節錄條文、勞動基準法解釋令、勞工保險卡、名片、會議紀錄等影本為證
    ，並聲請訊問證人鄭勝一。
乙、被告方面：
一、聲明：
（一）駁回原告之訴。
（二）訴訟費用由原告負擔。
二、陳述：
（一）、幸聯公司與被告福城公司之股東結構、負責人均相同，僅自八十三年十二月
        起，福城公司對幸聯公司有投資關係，並非母子公司，原告退休時任職於被
        告公司，被告公司基於對僚屬之照顧，以優於勞基法之規定計算退休金給原
        告，並未違反法令。
（二）、原告對退休前因職務調動，由幸聯公司前來被告公司服務，並由主管職調至
        非主管職乙節，認係被告公司蓄意於退休前對之為違法調職、降薪，實因至
        八十七年底止因景氣不佳，幸聯公司已無工地興建之工程在進行，原告在幸
        聯公司並無合適之工作可做，原可將原告予以資遣，而被告公司負責人個人
        認識原告已久，知其在關係企業間服務多年，願意接納原告至被告公司服務
        ，並承諾於其屆齡退休時承認其於幸聯公司服務之年資，並與持續服務於被
        告公司之員工相同待遇，就幸聯公司而論，此一工作之變更，實甚符合內政
        部函示之調動勞工五原則（一）「基於企業經營上所必須」之內容。原告至
        被告公司服務時，其職等並未變更，依其提供之職務加給支給標準，其原為
        襄理主管，加給金額為一萬二千元，調為非主管之一等專員，加給金額原應
        為七千元，被告公司仍加上二千元予原告，使其加給成為九千元，足證被告
        公司並未虧待原告。蓋此一職務異動已經勞資雙方同意，並未見原告有任何
        異議提出，原告繼續工作半年方因個人因素主動提出退休申請，渠並非因屆
        齡強制退休之情形，此豈可倒果為因，認被告公司有未卜先知之判斷，對其
        預為降職？況其職務之異動確為主管職調至非主管職，薪資前後差距僅三千
        元，且符合被告公司核薪標準，設若被告公司確有惡意，預對其退休前為降
        薪，其差距必然甚大，且原告豈有容忍達半年之久之可能？
（三）、原告之年資，被告公司原本僅需自其任職本公司之日起計即可，原告縱將幸
        聯公司之年資一併計入，被告公司所給付之數額亦遠已超過原告可得受領者
        ，被告公司基於照顧僚屬，並未計較被告公司始創設於七十六年七月間之情
        形，除將原告服務被告公司及服務幸聯公司部分之年資，均以平均薪計算退
        休金予原告外，更將被告公司負責人自認識原告迄原告任職幸聯公司前十餘
        年年資，均以固定薪七五折之陸數加計其退休金，此一額外給付部分，純為
        恩給性質，並非被告公司之義務。
（四）、原告對被告依優於勞基法之規定為基準之計算方式仍不以為足，認被告公司
        對退休金之計算方式，應將其服務於被告公司及幸聯公司前之年資，一概均
        依勞基法為計算。查建設公司遲至八十七年間方納入勞基法實施之行業別，
        營造廠公司雖自勞基法七十三年間起實施即為適用，惟原告自八十四年十月
        始服務於幸聯營造公司，被告公司將應算方式僅試算如下（１）原告服務被
        告公司連同原告服務於幸聯公司之年資，按勞基法規定計算者（如附表二）
        。（２）被告公司目前計算者（如附表二），顯見目前之計算方式數額優於
        依勞基法之計算方式所得數額。
三、證據：提出公司執照影本為證。
        理  由
一、本件兩造就原告係被告公司勞工，於八十八年五月十四日退休，於八十七年十一
    月全薪七萬八千五百元，八十七年十二月至八十八年四月全薪七萬五千五百元，
    均不爭執，並有勞工退休給付通知書、扣繳憑單、服務證明書、勞工保險卡影本
    可佐，足認係真實。兩造爭執點是原告應自何時起算於被告公司退休之年資？原
    告於勞動基準法於七十三年八月一日生效後之年資，有無勞動基準法之適用？特
    別休假獎金是否列入平均工資計算基礎？原告於退休前因職務調動所減少之工資
    ，應否補發並列入平均工資計算基礎？茲分述如下。
二、原告主張自六十七年十二月七日即在幸泰建設有限公司服務，其間不斷於「幸泰
    ->幸屋->幸住->福城->福昇->幸城->幸聯-福城」等公司更換投保單位，至八十
    八年五月十四日在被告公司退休，均係在被告公司關係企業服務，依被告公司人
    事管理規則第五十二條之規定，其服務年資合併計算，核與證人鄭勝一具結證稱
    ：「我跟原告同事二十幾年，都在施工單位，我們一起在兩家公司的工地工作，
    …，被告公司之前名稱還有幸太、幸泰、幸住、美園，但實際負責人都是李振暉
    」等語相符，又有原告所提出勞工保險卡、公司或營利事業登記資料影本可稽，
    而幸泰有限公司、幸屋建設股份有限公司、幸住建設股份有限公司、幸聯營造廠
    股份有限公司主營業所均設在台北縣三重市○○路○段一六三巷十二號，而幸聯
    營造廠股份有限公司負責人於本件訴訟中亦由何慧君（即被告公司負責人之配偶
    ）變更為李振暉（即被告公司負責人），有戶籍謄本、公司變更登記表影本可稽
    ，足認原告主張前開公司係關係企業為真實，又查原告之勞工保險於七十七年三
    月七日即由幸住建設股份有限公司轉至被告公司，而幸住建設股份有限公司與幸
    聯營造廠股份有限公司負責人原均為何慧君，其為關係企業已如前述，顯見被告
    公司與前開公司早係關係企業，被告所稱幸聯公司於八十四年以後才算是福城公
    司關係企業云云，顯不足採。依被告公司所不爭執之人事管理規則第五十二條，
    原告於前開公司服務年資應予併計，而原告所提出被告之勞工退休給付通知書、
    服務證明書亦記載原告年資為二十年五月，則原告本部分主張，堪信為真實。
三、本件原告雖主張其二十餘年實際從事房屋建築工程施工作業，實際雇主及所從事
    之工作業別均未變云云，惟原告亦自承六十七年十二月是在幸福機構上班，當時
    領薪是幸泰建設股份有限公司等語，而依原告所提出勞工保險卡所示，原告係至
    八十四年十月四日始調至幸聯營造廠股份有限公司，而關係企業各公司仍為各別
    之權利主體，自難逕認係同一雇主，又是否適用勞動基準法係以雇主即事業單位
    之主要經濟活動是否勞動基準法第三條所列之行業為準，並非以各別勞工之主要
    經濟活動為準，依原告所提出之勞工保險卡所示，原告於八十四年十月四日以前
    所服務之公司，均係建設公司，屬建築業，有公司、營利事業登記資料附卷可稽
    ，而建築業係自八十七年三月一日始有勞動基準法之適用，則原告於八十四年十
    月四日以前之年資，自無當然得依勞動基準法計算退休金可言。
四、按母公司與子公司之關係，僅為母公司支配子公司，但兩公司仍為個別之權利主
    體，若經勞工之同意，由母公司調往子公司工作，係屬另一勞動契約之履行，與
    原雇主即母公司之勞雇關係因合意而終止，而與子公司成立新的勞雇關係。本件
    原告另主張被告違反勞基法調職之五大原則及內政部解釋令，由母公司即幸聯公
    司降調至子公司即被告公司，故被告公司應補發因而減少之工資及退休金差額云
    云，惟查原告就其於八十七年十二月間由幸聯公司調至被告公司服務，工作約半
    年，均領新職務的工資之事實均不爭執，姑不論被告與幸聯公司是否母子公司，
    原告被調職是否符合勞動基準法之規定，原告既接受新職務，並領取調職後之工
    資近半年之久，均無異議，足認原告已同意由幸聯公司調往被告公司，揆諸前述
    ，原告與幸聯公司之勞雇關係已因合意而終止，並與被告公司成立新的勞雇關係
    （惟退休年資應予併計已如前述），原告自無依與幸聯公司已終止之勞雇關係，
    請求被告補發因而減少之工資及退休金可言，原告本部分請求，自無理由。
五、本件原告主張計算退休金基礎之平均工資應加計特別休假獎金云云，惟查動基準
    法第二條第三款有關工資之定義係以「經常性給與」為認定標準，特別休假日未
    休之工資顯非經常性給與，自不應列入平均工資計算退休金，則原告本部分主張
    ，尚不足採。惟交通及伙食津貼之性質，係對每一從事工作之勞工給與便利工作
    之報酬，亦應視為其提供勞務所得之薪資，於計算平均工資時，一併列入計算，
    不因其給付方式不同，而受影響。故本件被告於計算原告平均工資時，主張扣除
    交通津貼三千元，亦不足採。
六、依前所述，原告係自六十七年十二月十七日受僱，至八十八年五月十四日退休，
    其退休金之計算標準，依勞動基準法施行細則第二十八條第一項規定：「一、本
    法施行後之工作年資，其退休金給與標準，依本法第五十五條規定計算。二、本
    法施行前之工作年資，其退休金給與標準，適用台灣省工廠工人退休規則或台灣
    省礦工退休規則者，依其規定計算；不適用該規則者，依各該事業單位自訂之退
    休規則計算。」惟本件被告公司原係服務於建築業，自不適用台灣省工廠工人退
    休規則及台灣省礦工退休規則之規定，又被告自訂有退休規定，亦據原告提出人
    事管理規則節錄條文影本一份為證，並為被告所不爭執，又原告於八十四年十月
    四日以後，始在應適用勞動基準法之幸聯公司服務，故原告於得適用勞動基準法
    前之工作年資應依被告自訂之人事管理規則規定計算。茲將原告得請求之退休金
    計算如后：（一）、自六十七年十二月十七日至八十四年十月三日部分：依被告
    公司人事管理規則第六十八條規定：「計算恤養及資遣費之給付金額時，所稱月
    薪資於適用勞基法前之年資期間按退職時之固定薪百分之七十五…」則原告上開
    工作年資為十六年又十個月，基數為三十四，其平均工資於適用勞動基準法以前
    應係五萬七千元。「（78500×1＋75500×5）÷6×0.75＝57000」，則其該部分
    退休金應係一百九十三萬八千元（57000×34＝0000000）（二）、自八十四年十
    月四日至八十八年五月十四日部分：依勞動基準法第五十五條第一項第一款前段
    及第二項規定，原告工作年資為三年又七個月，因本部分年資係超過十五年之工
    作年資，故基數為四，其平均工資於適用勞動基準法應係七萬六千元。「（
    78500×1＋75500×5）÷6＝76000」，則其該部分退休金應係三十萬四千元（
    76000×4＝304000）
七、綜上所述，原告原得請求之退休金計為二百二十四萬二千元（0000000＋304000
    ＝0000000），惟被告已給付原告退休金二百零二萬七千六百二十五元，為兩造
    所同認，該部分退休金請求權已因清償而消滅，應予扣除，則被告尚應給付原告
    二十一萬四千三百七十五元（0000000－0000000＝214375）及自八十八年六月十
    四日（被告應給付日）起至清償日止按年息百分之五計算之利息，於此範圍內之
    請求為有理由，應予准許；逾此範圍之請求為無理由，應予駁回。
八、結論：原告之訴為一部有理由，一部無理由，並依民事訴訟法第七十九條但書
    ，判決如主文。
中      華      民      國    九十      年      二      月      七      日
                                臺灣板橋地方法院勞工法庭
~B法  官  解惟本
右為正本係照原本作成。
如對本判決上訴，須於判決送達後二十日內向本院提出上訴狀。
中      華      民      國    九十      年      二      月      七      日
~B書記官  王麗珍


司法院資訊處製作；財團法人民間司法改革基金會備份。
